【裁判字號】    91,上易,409
【裁判日期】    920319
【裁判案由】    債務人異議之訴
【裁判全文】
臺灣高等法院臺中分院民事判決       九十一年度上易字第四○九號
      上  訴  人  乙○○○
      訴訟代理人  甲○○
      被  上訴人  丁○○
                  丙○○
右當事人間請求債務人異議之訴事件，上訴人對於中華民國九十一年八月十六日臺灣
彰化地方法院九十年度訴字第三一五號第一審判決，提起上訴，本院判決如左：
    主    文
上訴駁回。
第二審訴訟費用由上訴人負擔。
    事    實
甲、上訴人方面：
一、聲明：求為判決：（一）原判決廢棄。（二）台灣彰化地方法院八十七年度執字
    第二五六一號清償債務強制執行事件就劉波泉債權分配額新台幣（下同）八十九
    萬八千二百二十四元所為之強制執行程序，應予撤銷，並發還上訴人。
二、陳述：除與原判決相同者，茲引用之外，補稱：
（一）上訴人並未收受台灣雲林地方法院八十七年度促字第一二四三號支付命令裁定
      書，亦不知有台灣彰化地方法院八十七年度執字第二五六一號強制執行事件，
      直至所有坐落彰化縣二林鎮○○段五三九、七三六等號土地（下簡稱系爭土地
      ）被拍定後始知之。原判決認上訴人於執行名義成立前即知悉該支付命令而未
      提出異議，自應生失權效果，顯屬違誤。
（二）被上訴人之父劉波泉取得之訴外人賴芳玉簽發，發票日八十七年一月二十七日
      ，支票號碼ＣＡ0000000號，付款人寶島商業銀行桃園分行之系爭面額
      八十萬元之支票（下簡稱系爭支票），業經台灣桃園地方法院檢察署認定為訴
      外人即代書蘇家益侵占之贓物，被上訴人之父劉波泉依法不得對上訴人主張任
      何權利或請求。況被上訴人於原審主張上訴人欠其父五十萬元，何以債權變成
      八十萬元，足見被上訴人之父所取得之債權確係非法而不當得利之假債權。因
      犯罪所得不法利益，不能因透過法院漂白後即為合法利益。
三、證據：除引用原審所提證據外，補提檢察官起訴書影本一件，並請求傳訊證人邱
    清麗。
乙、被上訴人方面：
一、聲明：求為判決：駁回上訴。
二、陳述：除與原判決相同者，茲引用之外，補稱：
（一）被上訴人之父劉波泉於生前曾透過代書蘇家益放款予上訴人，被上訴人之父交
      付借款，有日記帳本為證，故先父劉波泉持有系爭支票係善意取得，其據以聲
      請強制執行上訴人財產而受分配，並無不當。
（二）執行債權人劉波泉係以臺灣雲林地方法院八十七年度促字第一二四三號支付命
      令為執行名義，聲請強制執行上訴人所有之系爭土地，而該支付命令請求之標
      的即系爭支票八十萬元之票款及遲延利息，又該支付命令係於八十七年二月十
      七日核發，並於八十七年三月二十四日確定，則該支付命令成立於八十七年二
      月十七日無訛。上訴人係主張執行債權人劉波泉取得系爭支票前有妨礙其請求
      事由存在，並非前開執行名義成立後新發生之事由，顯與前開債務人異議之訴
      之要件不符。
三、證據：除引用原審所提證據外，補提日記帳影本一件、台新國際銀行交易明細表
    影本一件為證。
丙、本院依職權調閱台灣彰化地方法院八十七年度執字第二五六一號清償債務民事執
    行卷、台灣雲林地方法院八十七年度促字第一二四三號支付命令卷及台灣桃園地
    方法院八十九年度訴字第三七三號偽造文書刑事卷。
      理      由
一、本件上訴人起訴主張：其子洪長輝曾向訴外人邱清麗借用八十萬元，除以上訴人
    所有之系爭土地設定抵押權外，並以系爭支票供作借款之擔保，嗣後邱清麗將系
    爭支票交予代書蘇家益，詎蘇家益竟將系爭支票侵占人己，並轉交被上訴人之父
    劉波泉作為假債權，而取得執行名義，聲請對系爭土地為強制執行，被上訴人受
    領案款之分配為不當得利，執行債權人劉波泉取得系爭支票前有妨礙其請求之事
    由存在等情，爰依法提起債務人異議之訴，求為判決如聲明所示等語。被上訴人
    則以：渠等父親劉波泉曾透過代書蘇家益等人放款予上訴人，被上訴人之父確有
    交付借款，係善意取得，故劉波泉持有系爭支票，並據以聲請強制執行上訴人之
    財產，而受案款之分配，並無不當等語，資為抗辯。
二、按債務人提起執行異議之訴，除有強制執行法第十四條第二項之情形外，須以其
    主張消滅或妨礙債權人請求之事由，係發生於執行名義成立後者，始得為之。若
    其主張此項事由，在執行名義成立之前，即已存在，則為執行名義之裁判，縱有
    不當，亦非異議之訴所能救濟。又支付命令屬裁定性質，債務人對於支付命令未
    於法定期間提出異議者，依民事訴訟法第五百二十一條規定，該項支付命令與確
    定判決有同一之效力；倘執行名義為支付命令，執行債務人自得以支付命令成立
    後發生之異議原因事實，對執行債權人提起異議之訴；又支付命令成立前倘有消
    滅或妨礙債權人請求之事由發生，債務人本得於法定異議期間屆滿前，隨時不附
    理由提出異議，使支付命令失其效力，而轉入調解或訴訟程序，即得提出一切攻
    擊或防禦方法，乃債務人竟不為異議，使生確定判決之同一效力，亦係可歸責於
    債務人之事由而未提出，自應生失權之效果，自不得提起異議之訴，此乃就前開
    規定所為之當然解釋。經本院調閱前開台灣彰化地方法院八十七年度執字第二五
    六一號執行卷宗，可知執行債權人劉波泉係以臺灣雲林地方法院八十七年度促字
    第一二四三號支付命令為執行名義，聲請強制執行上訴人所有之系爭土地，而該
    支付命令請求之標的即系爭支票之八十萬元之票款及遲延利息，又該支付命令係
    於八十七年二月十七日核發，上訴人自承設籍雲林縣住所，經查該支付命令係寄
    存送達上訴人，並於八十七年三月二十四日確定，則該支付命令成立於八十七年
    二月十七日無誤，上訴人辯稱伊不知有支付命令之核發及其所有系爭土地被執行
    拍賣云云，為無可採。上訴人另主張系爭支票係贓物，執行債權人劉波泉為惡意
    取得系爭支票，其債權為假債權，故兩造間並無任何債權債務關係存在云云，既
    未舉證以實其說，自不能採信。且上訴人係主張執行債權人劉波泉取得系爭支票
    前有妨礙其請求事由存在，並非前開執行名義成立後新發生之事由，參酌前開規
    定及說明，上訴人提起本件訴訟，顯與前開債務人異議之訴之要件不符。至上訴
    人主張代書蘇家益所犯偽造文書案業經檢察官提起公訴，劉波泉不得對上訴人主
    張任何權利云云，惟檢察官對代書蘇家益之起訴書內僅認劉波泉與邱清麗非為共
    同借款人而已，並非認定劉波泉放款而受讓系爭支票係惡意受讓人，又劉波泉因
    死亡而為不起訴處分，然代書蘇家益於刑案供稱：「邱（指邱清麗）與劉波泉都
    是我金主」（見台灣桃園地方法院八十九年度訴字第三七三號刑事卷一第十八頁
    背面第八行），證人張正域亦證稱：「後來聽說是劉波泉和邱清麗（是金主）」
    （見同卷第一百九十一頁第十四行），難認上訴人主張為真實，而票據本具有流
    通性，上訴人復不能證明劉波泉係惡意取得系爭支票，在前開與確定判決同一效
    力之支付命令被撤銷前，被上訴人受領拍賣案款之分配，即具有法律上之原因，
    是上訴人主張被上訴人為不當得利，亦無可採。又證人邱清麗僅能證明其交付之
    系爭支票為代書蘇家益侵占之事實，尚不能為上訴人所稱被上訴人為惡意受讓人
    之有利證據。
三、綜上所述，上訴人主張執行名義成立後，有消滅或妨礙被上訴人請求之事由，為
    不足採，被上訴人所辯伊係善意受讓人尚屬可信，從而上訴人本於強制執行法第
    十四條之規定，請求撤銷台灣彰化地方法院八十七年度執字第二五六一號清償債
    務強制執行事件就被上訴人之父債權分配額八十九萬八千二百二十四元所為之強
    制執行程序，並發還上訴人，於法無據，應予駁回。其假執行之聲請亦失所附麗
    ，應併予駁回。原審為上訴人敗訴之判決，及駁回其假執行之聲請，並無不合。
    上訴意旨指摘原判決不當，求予廢棄改判，為無理由，應予駁回。本件事證已臻
    明確，兩造其餘攻擊及防禦方法，經審酌後均與判決結果不生影響，自無一一審
    究論列之必要，併此敘明。
四、據上論結，本件上訴為無理由，依民事訴訟法第四百四十九條第一項、第七十八
    條，判決如主文。
中      華      民      國    九十二    年      三      月     十九     日
~B1民事第五庭審判長法  官  李寶堂
~B2                法  官  鄭金龍
~B3                法  官  王重吉
右為正本係照原本作成。
不得上訴。
~B                書記官  顏子良
中      華      民      國    九十二    年      三      月     二十     日
                                                                        Ｂ


司法院資訊處製作；財團法人民間司法改革基金會備份。
